最　高　行　政　法　院　判　決
　　　　　　　　　　　　　94年度判字第00953號
上　訴　人　甲○○○
　　　　　　丙○○
　　　　　　乙○○
　　　　　　戊○○
　　　　　　丁○○
被 上訴 人　財政部臺灣省中區國稅局
代　表　人　己○○
上列當事人間因贈與稅事件，上訴人不服中華民國92年4月22日
臺中高等行政法院92年度訴字第19號判決，提起上訴，本院判決
如下：
   主  文
上訴駁回。
上訴審訴訟費用由上訴人負擔。
   理  由
一、上訴人之被繼承人黃清涼於民國（下同）80年5月18日死亡
    ，被上訴人於85年間因上訴人戊○○有巨額利息所得，經進
    行個案調查，查獲被繼承人黃清涼於73年間以自有資金新台
    幣（下同）32,000,000元轉存入其配偶即上訴人甲○○○及
    其子女即上訴人乙○○、丙○○、戊○○等四人帳戶，復於
    80年5月18日將其自有資金21,000,000元轉存入甲○○○、
    丁○○、丙○○、戊○○等4人帳戶，涉有贈與情事，遂依
    查得資料核定被繼承人黃清涼其79年度及80年度贈與額分別
    為32,000,000元及21,000,000元，應納贈與稅額計10,668,7
    50元及6,131,250元，並因被繼承人已死亡，乃以其繼承人
    為納稅義務人，發單補徵贈與稅。上訴人不服，主張本件納
    稅義務人既已依法申報遺產稅，被上訴人於86年5月始查獲
    發單補稅，已逾五年核課期間。另提出部分資料主張79年間
    黃清涼與甲○○○、乙○○之資金往來屬借貸關係；與戊○
    ○之資金往來係為銀行存款業績而存入，且已轉回被繼承人
    帳戶等，均非贈與等語，申請復查結果，79年度贈與總額減
    列贈與甲○○○部分之8,000,000元，其餘未獲變更，上訴
    人復循序提起訴願及行政訴訟，案經原審法院以90年度訴字
    第1261號判決將訴願決定及原處分（復查決定）均撤銷，理
    由略以：「79年度贈與稅部分．．．本件79年度贈與總額24
    ,000,000元其中2,200,000元，已於本件調查前之79年12月
    20日由上訴人戊○○帳戶轉回被繼承人黃清涼帳戶，依財政
    部72年3月1日台財稅第31299號函意旨，已視為撤回，免予
    計入贈與總額，原處分（復查決定）未予剔除，尚有未合。
    ．．．80年度贈與稅部分：1.被上訴人以黃清涼於80年5月
    18日將其自有資金21,000,000元轉存入上訴人甲○○○等4
    人帳戶，認定有贈與事實，係以黃清涼在台中區中小企業銀
    行軍功分行定期存款9,000,000元及北屯分行定期存款12,00
    0,000元於80年5月18日解約並轉存入莊燕書及張美玲名下，
    復於82年5月20日及5月21日轉存入上訴人名下，為課稅依據
    。2.惟查，被繼承人黃清涼既於80年5月18日死亡，其名下
    所有財產即屬『遺產』，歸上訴人等人所共有，應不再有『
    贈與』之情事；又前開定期存款於80年5月20日存入莊燕書
    、張美玲名下前，雖名義上為黃清涼所有，依遺產及贈與稅
    法施行細則第13條之規定，仍應列入遺產課稅．．．本件原
    處分（復查決定）以上訴人為納稅義務人發單補徵贈與稅，
    自有違誤。」嗣被上訴人以91年7月4日中區國稅法字第0910
    040292號復查決定，將79年度贈與總額減列2,200,000元，
    重行核定為21,800,000元；80年度贈與總額註銷。上訴人仍
    對79年度贈與稅部分不服，提起訴願，遭決定駁回，遂提起
    本件行政訴訟，經原審法院判決駁回其訴，仍不服而提起上
    訴。
二、上訴人於原審起訴主張：1.本件事實認定錯誤：(1)本案被上
    訴人及訴願機關徒以被繼承人黃清涼於79年間分別將自有資
    金13,000,000元及7,000,000元及4,000,000元轉存入其子女
    ，即上訴人乙○○、丙○○及戊○○等3人帳戶，即認定有
    贈與之事實，而未查明彼此間是否確屬無償贈與，即有違行
    政程序法第36條及訴願法第67條應依職權調查證據之規定。
    (2)黃清涼出售登記為乙○○所有之房屋及其坐落之土地，所
    得款項分別存入黃清涼帳戶後，再存入上訴人帳戶，因此，
    本件系爭金額乃出售乙○○所有之房地所得之價金，並非黃
    清涼個人財產，因此系爭金額之轉存，非屬黃清涼與上訴人
    間之贈與，而上開出售房屋所得價金流程，均有證物資料可
    稽。(3)被上訴人竟以登記乙○○名下之系爭房地是屬黃清涼
    個人之「理財行為」，而非要使乙○○保有房地所有權之意
    思，若被上訴人所認定者為事實，則居於法律事實認定之一
    致性，本件亦應認定黃清涼無意使上訴人保有帳戶內系爭金
    錢之意思。況且，黃清涼乃自殺死亡，由其一致性之財務支
    配，作上開個人理財行為之認定，亦合於事理，故有關房地
    部分如依被上訴人認定為黃清涼個人之「理財行為」，基於
    一貫性，本件亦屬黃清涼個人理財行為，並無贈與之意思，
    亦不應核課贈與稅。(4)黃清涼生前以乙○○及丁○○名義「
    買進」及「賣出」房地，被上訴人以該2人方甫成年，尚無
    資力可供購入價值2,000多萬元之房地，且2年內即行出售．
    ．．顯係黃清涼利用其子女名義之理財行為，認定非屬贈與
    。反之，進出上訴人帳戶之金額進出次數頻繁，均為黃清涼
    個人所為，以子女名義購買之房地視為「理財行為」，而以
    子女帳戶進出款項即屬「贈與行為」，被上訴人作此分裂之
    認定，顯然於「論理」法則不符。況且，其個人帳戶亦留有
    鉅額款項，被上訴人未就事實審究，率為贈與之認定，亦與
    經驗法則有悖。(5)上訴人乙○○自79年3月28日出境後，80
    年1月2日才第一次回國，而本案乙○○受贈與部分，被上訴
    人是以「79年9月5日由黃清涼以活儲0000000帳號轉入600萬
    元」、「79年9月13日乙○○本人提領現金700萬元」為課稅
    依據，由上開被上訴人調查報告洵證金錢之存入確為黃清
    涼個人行為；被上訴人所謂「乙○○本人提領現金」顯然
    與事實不符。2.法律適用錯誤部分：(1)按遺產及贈與稅法第
    11條第2項規定，所謂「視為」遺產，益證本案系爭79年度
    縱或有贈與行為，系爭贈與標的亦應視為被繼承人之遺產，
    併入其遺產總額，依規定課徵遺產稅，而非贈與稅，始符依
    法課稅規定。(2)依稅捐稽徵法規定，遺產稅與贈與稅之核課
    期間並無差異，贈與乃被繼承人生前所為，故計算贈與稅之
    核課期間自先於遺產稅之核課期間，因此，自不會發生遺產
    稅核課期間內無法列入「視為遺產」之金額之情形。前開遺
    產及贈與稅法第11條及第15條並未就是否已逾遺產稅核課期
    間而分別規定其適用要件，故而財政部81年6月30日台財稅
    第811669393號函釋，顯然已僭越法律規定範圍，應不予適
    用。再者。核課期間之規定，乃為求法律關係之早日確定，
    若因執行機關怠忽職務，反因此加重納稅義務人之責任，顯
    非法律規定「核課期間」之本旨，故被上訴人以本案已逾遺
    產稅之核課期間，並據此不予適用遺產及贈與稅法第11條及
    第15條之適用，自有應適用法律而不適用之違法。(3)至於同
    法第11條第2項規定已納之贈與稅，自應納遺產稅額內扣抵
    ，僅在避免重複課稅，尚不得作為將「視為遺產」部分應先
    行課徵贈與稅之依據。故黃清涼未繳納本案系爭贈與稅，僅
    無遺產及贈與稅法第11條第2項之適用，而非應對上訴人先
    行發單課徵贈與稅。至財政部81年6月30日台財稅第8116693
    93號函釋規定，應先行發單補徵贈與稅，顯然違反行為時遺
    產及贈與稅法第7條第1項前段、第11條第2項及第15條規定
    ，應不予適用等語，為此，請撤銷訴願決定及原處分。
三、被上訴人在原審答辯則以：本件系爭款項，即被上訴人重核
    之79年度贈與總額21,800,000元，業經原審法院於90年訴字
    第1261號行政訴訟程序中審酌前開起訴之理由後，判決「仍
    應核課贈與稅」，且上訴人等亦未就該判決結果提起上訴，
    以阻卻其確定，則依行政訟法第213條規定：「訴訟標的於
    確定之終局判決中經裁判者，有確定力。」之明文，本件應
    課徵贈與稅之實體關係即告確定，參照該條文之修正理由，
    「當事人就此不得有效的為與該確定判決內容相矛盾之主張
    ．．．」，是上訴人等猶執陳詞爭執，所訴並無足採等語，
    資為抗辯。
四、原審斟酌全辯論意旨及調查證據之結果，以：經查本件被上
    訴人於85年，因上訴人戊○○有巨額利息所得而進行個案調
    查時，查獲被繼承人黃清涼於79年間分別將其帳戶內資金13
    ,000,000元、7,000,000元、4,000,000元轉存入其子女乙○
    ○、丙○○、戊○○等3人帳戶；其中2,200,000元，已於本
    件調查前之79年12月20日由上訴人戊○○帳戶轉回被繼承人
    黃清涼帳戶，被上訴人並於重為處分時，減列該2,200,000
    元之贈與總額，此為兩造所不爭，並有活期儲蓄存款存款憑
    條、活期性存款月交易明細、轉帳收入傳票等在原處分卷可
    稽。被繼承人黃清涼上開將存款轉入上訴人帳戶之行為，依
    前開判例意旨之說明，自屬上訴人等受贈人所有，而於形式
    上具有財產所有人（黃清涼）以自己之財產無償給予上訴人
    乙○○、丙○○、戊○○之贈與要件，上訴人主張該財產權
    之移轉非贈與，自應就此負舉証責任，上訴人主張應由被上
    訴人舉証查明是否確屬無償贈與，核無足採。另查上訴人乙
    ○○、丙○○、戊○○受贈之前揭款項，原存入金融機構，
    均於80年5月20日現金解約，惟據証人莊燕書供稱丙○○、
    丁○○該日解約之金錢於同日存入其在台中市第一信用合作
    社之帳戶，此係因黃清涼與朋友間有債務關係，怕被追償，
    故將上述款項轉存其名下，惟上述資金已於82年5月20日解
    約轉存繼承人名下；証人張美玲亦供述乙○○所解約之金錢
    於同日存入其在中企北屯分行之帳戶，係因黃清涼與朋友間
    有債務關係，怕被追償，而存入其帳戶，惟該款已於82年5
    月21日解約存入繼承人名下，此有莊燕書、張美玲致被上訴
    人之說明書附原處分卷可憑。足見黃清涼為防財產被追償，
    而事先為贈與之規劃，而上訴人乙○○、丙○○、戊○○等
    於受贈後至84年度亦有255,215元至1,723,863元不等之利息
    所得，此有審查報告在卷可憑，其等至85年間被上訴人為個
    案調查前，亦均未對利息之取得有何異議，自亦堪認其等配
    合黃清涼之規劃而允受贈與，是被上訴人於減除調查基準日
    前已轉回之2,200,000元外，核認其餘21,800,000元係屬贈
    與自無不合。至贈與人黃清涼事後究係如何死亡，及生前如
    何取得贈與財產，並為如何之理財行為，及上訴人乙○○於
    受贈時是否在國內，均與是否贈與無涉。另按「被繼承人死
    亡前3年內贈與下列個人之財產：一、被繼承人之配偶。二
    、被繼承人依民法第1138條及第1140條規定之各順序繼承人
    。三、前款各順序繼承人之配偶。應於被繼承人死亡時，視
    為被繼承人之遺產，併入其遺產總額，依本法規定徵稅。」
    行為時遺產及贈與稅法第15條固定有明文。惟此規定主要目
    的在防止納稅義務人於生前利用多次贈與，以降低死後遺產
    之累進稅負，故規定前3年之贈與仍應列入遺產課稅，但已
    納之贈與稅得自遺產稅額內扣抵。惟如於遺產稅核課期間內
    ，未就前3年之贈與列入遺產課稅，即無再列入遺產課稅之
    可能，自仍應課徵贈與稅。故財政部81年6月30日台財稅第
    811669393號函釋「被繼承人死亡前3年內之贈與應併課遺產
    稅者，如該項贈與至繼承發生日止，稽徵機關尚未發單課徵
    時，應先以繼承人為納稅義務人開徵贈與稅，再依遺產及贈
    與稅法第15條及第11條第2項規定辦理，惟該項贈與稅不得
    再自遺產總額中扣除。」並無違誤。至上訴人所援引之改制
    前行政法院82年判字第705號判決，核其內容係就尚未核課
    遺產稅確定之被繼承人死亡前3年內贈與情形，認應列入遺
    產課稅，不應課徵贈與稅，與本件已逾遺產稅核課期間，無
    列入遺產總額課稅可能，自仍應核課贈與稅有別，上訴人主
    張如該贈與行為應徵稅，應視為被繼承人之遺產，併入其遺
    產總額，課徵遺產稅亦無足採。綜上所述，原處分（復查決
    定）以上訴人為納稅義務人發單補徵贈與總額為21,800,000
    元之贈與稅自無不合。訴願決定予以維持，亦無違誤。上訴
    人聲明求為撤銷，為無理由，應予駁回，因而為上訴人敗訴
    之判決，核無違誤。
五、本院經查：(一)、上訴意旨復以：(1)、依民法第758條及土地
    法第43條規定，登記於乙○○名下之門牌號碼為台中市○○
    路○段133號及成都路48號房屋及其座落土地，依法為乙○
    ○所有之財產，其變價所得，自應仍歸乙○○所有，但被上
    訴人竟以登記乙○○名下之系爭房地是屬黃清涼個人之「理
    財行為」，而非要使乙○○保有所有權之意思，故出售房屋
    所得仍歸黃清涼所有。相同的財產移轉行為，何以前者為「
    贈與行為」，後者為「理財行為」，原判決並未於理由中說
    明，即有違背「理由矛盾」及理由項下就攻擊、防禦方法未
    表示意見之違法，亦未合於日常生活之經驗法則。又黃清涼
    生前為免被追償，致將財產移轉至「配偶」、「子女」名下
    ，死亡後，上訴人又何庸再為轉出，兩年後復行轉存入自己
    帳戶，上開過程，原判決於證據調查中，未公開要求兩造表
    示意見，且未傳喚證人說明，即為論斷，有事實認定之違誤
    。故上訴人之帳戶皆由黃清涼使用，系爭金錢進出概為黃清
    涼之理財行為，並非贈與。(2)黃清涼生前利用子女名義從事
    理財行為，此可就其於長期利用系爭帳戶內進、出金額數量
    之大，次數之頻繁及多次藉用子女名義購置、出售房地可堪
    證明，因此，其自殺猝死，應可說明其並無生前規劃財務之
    緣由。上訴人於原審主張本案系爭金錢係黃清涼出售上訴人
    乙○○、丁○○名下房屋之所得，倘該上訴人名下房屋係受
    贈於黃清涼，而屬上訴人所有，則本案系爭金錢即非黃清涼
    贈與，如何能謂黃清涼「如何取得贈與財產，與是否贈與無
    涉」。又受贈人是否在國內並不當然影響贈與法律關係之成
    立，但本案爭點在於被上訴人主張「79年9月13日乙○○本
    人提領現金700萬元」，但上開日期乙○○在日本唸書，並
    不在國內，如何「本人提領現金700萬元」，原判決就上訴
    人所提示証據之取捨並未說明，即有應調查證據未調查之違
    誤。(3)、查遺產及贈與稅法第15條規定，所謂「視為」遺產
    ，即應將該財產當作遺產，課徵遺產稅，而不應課贈與稅。
    準此，本案行為時該法規定3年內之贈與「視為」被繼承人
    之遺產者，自應併入遺產課徵遺產稅，不再課徵贈與稅。至
    於同法第11條第2項規定已納之贈與稅，自應納遺產稅額內
    扣抵，僅在避免重複課稅尚不得作為將「視為遺產」部分應
    先行課徵贈與稅之依據，原判決據此為核課贈與稅依據，即
    有適用法律錯誤之違法。再者，依稅捐稽徵法規定，遺產稅
    與贈與稅之核課期間並無差異，贈與乃被繼承人生前所為，
    故計算贈與稅之核課期間自先於遺產稅之核課期間，因此，
    自不會發生遺產稅核課期間內無法列入「視為遺產」之金額
    之情形。又遺產及贈與稅法第11條及第15條並未就是否已逾
    遺產稅核課期間而分別規定其適用要件，故而財政部為上開
    函釋，顯然已僭越法律規定範圍，應不予適用。故原判決以
    本案已逾遺產稅之核課期間，並據此不予適用遺產及贈與稅
    法第11條及第15條之適用，自有應適用法律而不適用之違法
    。且上開法令之解釋及適用，鈞院於91年8月29日91年度判
    字第1588號判決理由中闡述甚明，並具體指摘財政部81年6
    月30日台財稅第811699393號函釋不符遺產及贈與稅法第15
    條及第11條第2項規定意旨應不予適用，益證本案原判決於
    證據取捨及法令適用上確有違法。(二)、原上訴人乙○○名義
    所有坐落台中市○○路○段133號3層樓房地，係於76年12月
    24日買入，而於77年11月23日賣出，價金為1,180萬元；原
    上訴人乙○○名義所有坐落台中市○○路46號4層樓房地係
    於77年11月9日買入，而於79年3月5日賣出，價金為1,300萬
    元，有該2筆不動產買賣預約書、不動產買賣契約書影本各
    乙份附原處分卷內可資佐證。上訴人乙○○係55年8月29日
    出生，上開2筆房地購入時乙○○年僅21、22歲，又無法提
    出其所有之購屋資金來源以說明確為其自購，如係被繼承人
    黃清涼贈與該2筆房地給乙○○個人，衡之常情，該2筆房地
    在出售後，所得之價金應均歸乙○○個人而存於乙○○之帳
    戶內，焉有仍先存於被繼承人黃清涼帳戶，再分至其他之子
    女與配偶之理？上訴人主張係出售不動產所得，借貸與被繼
    承人黃清涼，因黃清涼清償而取得系爭款項，並非受贈之詞
    ，顯與事理有違，尚不足採。(三)、按「被繼承人死亡前3年
    內贈與下列個人之財產：一、被繼承人之配偶。二、被繼承
    人依民法第1138條及第1140條規定之各順序繼承人。三、前
    款各順序繼承人之配偶。應於被繼承人死亡時，視為被繼承
    人之遺產，併入其遺產總額，依本法規定徵稅。」行為時遺
    產及贈與稅法第15條固有明文，惟此規定主要目的在防止納
    稅義務人於生前利用多次贈與，以降低死後遺產之累進稅負
    ，故規定前3年之贈與仍應列入遺產課稅，但已納之贈與稅
    得自遺產稅額內扣抵。惟如於遺產稅核課期間內，未就前3
    年之贈與列入遺產課稅，即無再列入遺產課稅之可能，自仍
    應課徵贈與稅，故財政部81年6月30日台財稅第811669393號
    函釋「被繼承人死亡前3年內之贈與應併課遺產稅者，如該
    項贈與至繼承發生日止，稽徵機關尚未發單課徵時，應先以
    繼承人為納稅義務人開徵贈與稅，再依遺產及贈與稅法第15
    條及第11條第2項規定辦理，惟該項贈與稅不得再自遺產總
    額中扣除。」本院92年8月份庭長法官聯席會議決議亦認併
    入遺產稅之贈與財產，並非不可課徵贈與稅，僅係應將已納
    之贈與稅自應納之遺產稅額內扣抵，上開財政部81年6月30
    日台財稅第811669393號函釋，並未違反法律保留原則，亦
    無違背司法院釋字第420號解釋及行為時遺產及贈與稅法第
    15條規定之意旨。上訴意旨所引本院91年8月29日91年度判
    字第1588號判決見解，主張上開財政部函釋違反租稅法律保
    留原則，而認本件原判決用法違誤等語，因本院91年度判字
    第1588號判決之見解係另一個案，且為本院92年8月份庭長
    法官聯席會議決議所不採，故依前說明，上訴人所稱如系爭
    贈與應課稅時，應視為被繼承人之遺產，併入其遺產總額，
    課徵遺產稅而不能課徵贈與稅之詞，尚不足採。　(四)、原判
    決對於上訴人在原審所主張之論點，何以不採，均已詳加說
    明，認事用法均妥適，上訴意旨仍執前詞，就原審取捨證據
    、認定事實之職權行使，指摘其為違誤，求予廢棄，經核上
    訴為無理由，應予駁回。
六、據上論結，本件上訴為無理由，爰依行政訴訟法第255條第1
    項、第98條第3項前段、第104條、民事訴訟法第85條第1項
    ，判決如主文。
中    華    民    國    94    年     6    月    30    日
                  第四庭審判長法  官　徐　樹　海
                              法  官　高　啟　燦
                              法  官　吳　錦　龍
                              法  官　黃　合　文
                              法  官　林  茂  權
以  上  正  本  證  明  與  原  本  無  異
中    華    民    國    94    年    7    月    4      日
　　　　　　　　　　　　　　　書記官　蘇　金　全
